【裁判字號】    91,簡上,50
【裁判日期】    920728
【裁判案由】    袋地通行權
【裁判全文】
臺灣嘉義地方法院民事判決  九十一年度簡上字第五○號
    上  訴  人
    即被上訴人  己○○
    訴訟代理人  劉炯意律師
                孫則芳律師
    上  訴  人
    即被上訴人  乙○○○
    訴訟代理人  甲○○
右當事人間請求袋地通行權事件，上訴人對於中華民國九十一年三月五日本院嘉義簡
易庭九十年度嘉簡字第四九六號第一審判決提起上訴，本院判決如左：
    主      文
原判決主文第一項至第六項及第九項（已確定部分除外）均廢棄。
右廢棄部分，上訴人己○○在第一審之本訴及假執行之聲請均駁回。
上訴人乙○○○其餘上訴駁回。
第一審本訴訴訟費用，由上訴人己○○負擔，第一審反訴訴訟費用（確定部分除外）
，由上訴人乙○○○負擔，第二審訴訟費用由上訴人己○○負擔十分之九，餘由上訴
人乙○○○負擔。
    事      實
甲、上訴人即被上訴人己○○方面：
    一、聲明：
        （一）上訴部分：
              １、原判決主文第五項（應為第六項）「反訴被告應自本案判決確定
                  翌日起，按年給付反訴原告壹萬壹仟肆佰拾肆元，及自本案判決
                  確定週年翌日起至清償日止，按年息百分之五計算之利息。」，
                  應予廢棄。
              ２、前開廢棄部分，被上訴人乙○○○第一審之訴駁回。
              ３、前開廢棄部分，第一、二審訴訟費用由被上訴人乙○○○負擔。
        （二）被上訴部分：
              １、上訴人乙○○○之上訴駁回。
              ２、第二審訴訟費用由上訴人乙○○○負擔。
    二、陳述：除與原審判決書所載者相同茲予引用外，補稱：
        （一）本件被上訴人乙○○○於原審係主張上訴人己○○，將原有溝渠回填
              ，導致被上訴人土地遇雨淹水，農作物被損壞，因而本於侵權行為損
              害賠償請求權，請求法院判決上訴人應給付其十萬元。惟經原審法院
              一再對被上訴人即上訴人闡明，經調閱執行筆錄顯示，九十年五月十
              一日執行法官至現場時，兩造均表示「原先沒水溝」、「債務人（即
              被上訴人乙○○○）表示水溝不願保留，法官遂諭工人將甲部份鏟平
              回填」，故填平水溝係法院依法執行，上訴人己○○並無故意、過失
              侵害被上訴人乙○○○權益，並數度曉諭被上訴人乙○○○應主張民
              法第七百八十七條第一項之償金，然被上訴人即上訴人仍然堅持主張
              侵權行為損害賠償請求權，而不依民法第七百八十七條請求。故原審
              應謹守民事訴訟法第三百八十八條之規定，駁回被上訴人乙○○○之
              損害賠償請求權，而不得逕行爰引被上訴人乙○○○未聲明請求之民
              法第七百八十七條第一項，判決上訴人己○○應支付償金。是以原審
              判決上訴人己○○應支付償金，係訴外裁判，於法有違，應予廢棄。
        （二）又本件上訴人己○○本於通行權契約及民法第七百八十七條袋地通行
              權，均得主張通行第六四四之一地號土地。雖通行權契約係存在上訴
              人己○○及第六四四之一號土地之原地主張土龍（即被上訴人王張幸
              珍之父）之間，然被上訴人乙○○○既係無償受其父贈與系爭第六四
              四之一號土地，且被上訴人乙○○○於受贈系爭土地之前，早已知悉
              其父確有收受三十萬元代價而授權上訴人己○○通行之事實，故依大
              法官會議第三四九號解釋之相同法理，被上訴人即上訴人明知系爭土
              地上原地主曾與第三人有通行權之約定，卻仍受贈取得系爭土地所有
              權，亦應受通行權契約之拘束，故被上訴人乙○○○亦應受通行權契
              約之拘束。上訴人己○○即得本於通行權契約之約定，通行系爭第六
              四四之一號土地，且上訴人己○○於訂立通行權契約時已支付三十萬
              元之對價，自無依民法第七百八十七條袋地行權再支付被上訴人王張
              幸珍償金之必要。故原審判決上訴人己○○應依民法第七百八十七條
              之規定支付被上訴人乙○○○人通行權償金，顯有誤會。
        （三）另被上訴人乙○○○上訴主張，上訴人己○○仍可通行南邊六四七之
              二號土地，無通行系爭土地之必要云云，上訴人己○○認該第六四七
              之二地號土地與上訴人己○○所有之第六四三號土地相連接處，高度
              差有二米之高，且通行第六四七之二號土地之長度長達一百一十公尺
              ，較之通行系爭第六四四之一號土地約其長度僅約六十六公尺，相差
              近二倍，且第六四七地號整筆土地為稻田，如供通行，將影響其土地
              之利用，反觀系爭第六四四之一號土地內Ａ部分，被上訴人乙○○○
              之前手張土龍曾出具同意書同意上訴人己○○通行，上訴人己○○亦
              已有通行之事實，故原審認第六四三號土地有通行第六四四之一號土
              地之必要，上訴人乙○○○以此提出上訴，洵無理由。
    三、證據：除援用原審之立證方法外，並聲請訊問證人丙○○。
乙、上訴人即被上訴乙○○○人方面：
    一、聲明：
        （一）上訴部分：
              １、原判決不利之部分廢棄。
              ２、被上訴人己○○第一審之訴駁回。
              ３、被上訴人己○○應給付上訴人乙○○○新台幣（以下同）十萬元
                  ，及自九十年六月十九日起，至清償日止，按年息百分之五計算
                  之利息。
              ４、被上訴人己○○應將附圖二所示紅線部分之水溝恢復原狀。
              ５、第一、二審訴訟費用由被上訴人己○○負擔。
        （二）被上訴部分：
              １、上訴人己○○之上訴駁回。
              ２、第二審訴訟費用由上訴人己○○負擔。
    二、陳述：除與原審判決書所載者相同茲予引用外，補稱：
        （一）原審以「再就被告自行提出之照片，亦可看出原判決之通行道路泥濘
              狀況。該通行道路原為行水區，有一條水溝，：：廢棄該水溝，而造
              成日後之路面泥濘，：：是原告為通行之必要，即有開設水泥道路之
              必要」為由，而准上訴人即被上訴人己○○在農用道上舖設水泥，且
              駁回上訴人即被上訴人乙○○○十萬元之損害賠償。惟事實上，是因
              廢棄該水溝所以路才泥濘，水溝修好了，就改善了泥濘，不用在路上
              舖水泥且上訴人乙○○○之田地受水之侵害是因行水區為上訴人張傳
              明墊高，與公權力無關。
        （二）水溝之寬度，應視其是否能發揮排水之功能，蓋因水溝在原狀之狀態
              時，上訴人乙○○○沒有受水之侵害，足證原水溝排水良好，又水溝
              加蓋，蓋上留孔，使車子能通行且水溝又能排水，此乃上訴人王張幸
              珍所以主張恢復原狀之故。
        （三）再者，鈞院八十八年度嘉簡字第三八三號民事判決，其被告竟是張土
              龍，因此其判決之效力，自非及於乙○○○。
        （四）上訴人己○○之土地有道路可對外通行，並不是袋地，其請求沒理由
              。且若上訴人己○○具備必要通行權之要件後，仍應於通行之必要範
              圍內，擇其周圍地損害最少之處所及方法為之，故原則上不得開設道
              路。
        （五）上訴人乙○○○之田地受水之侵害，是因行水區為己○○墊高所致，
              是該十萬元的請求，乃水溝被廢棄的損害賠償請求。且系爭土地六四
              四之一地號是因上訴人乙○○○受贈與所得，當時並不知土地有通行
              權給上訴人己○○。
    三、證據：除援用原審之立證方法外，補提契約書、照片等件為證，並聲請訊問
        證人戊○○、丁○○及勘驗現場。
丙、本院依職權調閱本院八十九年度執字第六八五０號及本院八十八年度嘉簡字第三
    八三號民事卷宗。
    理      由
甲、程序部分：按未於準備程序主張之事項，除有同條各款情形外，於準備程序後行
    言詞辯論時，不得主張之，民事訴訟法第二百七十六條第一項定有明文。經查：
    本件上訴人己○○請求被上訴人乙○○○應將系爭六四四之一土地，如附圖一所
    示Ａ部份虛線內土地供其舖設水泥之聲明，其訴訟標的，係本於其與訴外人張土
    龍所訂立契約之請求權等情，此據本院於闡明後，上訴人己○○陳明在卷（本審
    卷第五十七頁）。嗣於本院準備程序終結後，上訴人己○○於本院行言詞辯論時
    ，始就前揭聲明，再行追加袋地通行權為訴訟標的之攻擊方法，惟揆之前揭法文
    說明，其己不得再就上開事項，再行主張之，此外，復核無同條項各款之情形，
    是上訴人己○○該訴訟標的之追加，自非適法，合前說明。
乙、實體部分：
壹、原審本訴部分：
    一、本件上訴人己○○起訴主張，上訴人己○○所有坐落嘉義縣水上鄉○○○段
        六四三號土地（以下簡稱系爭之六四三號土地）為袋地，原得六四四之一號
        土地（以下簡稱系爭之六四四之一號土地）所有權人張土龍同意通行其道路
        至公路，日後張土龍毀損該通路，上訴人己○○只得起訴請求回復原狀，張
        土龍訴訟中又將土地移轉給被上訴人乙○○○，日後上訴人己○○並獲勝訴
        確定，且執行完畢。茲因系爭通路遇水泥濘，影響人車通行，故上訴人己○
        ○請求就系爭通路舖設水泥，以利通行。又上訴人己○○所有之土地目前仍
        為袋地，附圖一所示Ａ部份之道路只通行到被上訴人乙○○○所有同地段六
        四二號土地（以下簡稱系爭之六四二號土地），依民法第七百八十七條規定
        ，得通行被上訴人乙○○○所有如附圖一所示甲部份之土地接Ａ部份土地，
        以至公路，又六四二號土地與原告之土地高低落差達三公尺，如通行部份未
        舖設水泥，則遇水泥濘，不僅有礙通行，更易發生危險，故請求舖設水泥等
        語。被上訴人乙○○○則以：農路均是用在農事，以運送農業產品為主要目
        的，且大多是土泥地，又若舖設水泥，就像在植物的肺部灌上水泥，不利農
        作物之生長，且上訴人己○○所主張的道路是彎曲的，為何不取直線，直接
        通往原告之土地，且其南邊之田地亦可供通行。至於本院八十八年度嘉簡字
        第三八三號民事判決，其被告竟是張土龍，因此其判決之效力，自非及於乙
        ○○○，另系爭土地六四四之一地號是因上訴人乙○○○受贈與所得，當時
        並不知土地有通行權給上訴人己○○等語，資為辯解。
    二、本件系爭六四三號土地，為上訴人己○○所有，而系爭六四四之一號、六四
        二號二筆土地，則為上訴人乙○○○所有。至於上訴人己○○則曾於八十八
        年間，以訴外人張土龍曾於八十七年二月十一日授權其子戊○○出具道路使
        用同意書為由，起訴請求張土龍將系爭六四四之一號土地內如附圖一所示Ａ
        部分回復原狀，供原告通行，嗣於訴訟繫屬中即八十八年四月十三日，上訴
        人乙○○○，則以贈與為登記原因，受讓其父親即訴外人張土龍所有之系爭
        六四四之一號土地，後於八十八年八月二十七日，經本院判決上訴人己○○
        勝訴，並經確定等情，為兩造所不爭執，並經本院依職權調閱本院八十九年
        度執字第六八五０號及本院八十八年度嘉簡字第三八三號民事卷宗查明屬實
        ，復有土地登記謄本、本院八十八年度嘉簡字第三八三號宣示判決筆錄在卷
        可按，自堪信為真實。經查：
        （一）有關系爭六四四之一號土地請求部分：
              １、按債權債務之主體，以締結契約之當事人為準，故出立借約之債
                  務人，不問其果為實際受益與否，就其債務應負償還之責，債權
                  人不得對於債務人以外之人而請求履行，最高法院著有十七年上
                  字第九０六號判例可資參照。復按民事訴訟法第四百零一條第一
                  項所謂繼受人，依本院三十三年上字第一五六七號判例意旨，包
                  括因法律行為而受讓訴訟標的之特定繼承人在內。而所謂訴訟標
                  的，係指為確定私權所主張或不認之法律關係，欲法院對之加以
                  裁判者而言。至法律關係，乃法律所定為權利主體之人，對於人
                  或物所生之權利義務關係。惟所謂對人之關係與所謂對物之關係
                  ，則異其性質。前者係指依實體法規定為權利主體之人，得請求
                  特定人為特定行為之權利義務關係，此種權利義務關係僅存在於
                  特定之債權人與債務人之間，倘以此項對人之關係為訴訟標的，
                  必繼受該法律關係中之權利或義務人始足當之，同法第二百五十
                  四條第一項亦指此項特定繼受人而言。後者則指依實體法規定為
                  權利主體之人，基於物權，對於某物得行使之權利關係而言，此
                  種權利關係，具有對世效力與直接支配物之效力，如離標的物，
                  其權利失所依據，倘以此項對物之關係為訴訟標的時，其所謂繼
                  受人凡受讓標的物之人，均包括在內。本件訴訟既本於買賣契約
                  請求辦理所有權移轉登記，自係以對人之債權關係為其訴訟標的
                  ，而訴外人某僅為受讓權利標的物之人，並未繼受該債權關係中
                  之權利或義務，原確定判決之效力，自不及於訴外人某，最高法
                  院復著有六十一年台再字第一八六號判例可資參照。
              ２、本件上訴人己○○就系爭六四四之一號土地之請求，乃本諸於其
                  與訴外人張土龍所簽訂之契約，此據上訴人己○○於原審陳述：
                  「我們是依據契約書請求履行契約，我們有付三十萬給被告父親
                  ，另外的通路也沒有辦法通行。而甲的部分才是用袋地通行。」
                  （原審卷第六十五頁）等語在卷，復於本審時經本院闡明後，主
                  張：「（問：六四四之一地號請求部分係依照何種請求權？）依
                  照跟張土龍簽訂的契約。」（本審卷第五十七頁）等語在卷，已
                  見前述，自堪信為真實。
              ３、再者，本院八十八年度嘉簡字第三八三號事件之原告即本件上訴
                  人己○○係以主張前揭「道路使用同意書」之債權關係為由，而
                  獲得本院判決勝訴確定等情，此觀本院八十八年八月二十七日八
                  十八年度嘉簡字第三八三號宣示判決筆錄理由要領第三、四項自
                  明，此有該判決筆錄在卷可按，亦可信為真實。
              ４、上訴人乙○○○雖於前揭事件，訴訟繫屬中即八十八年四月十三
                  日，以贈與為登記原因，受讓其父親即訴外人張土龍所有之系爭
                  六四四之一號土地，有如前述。惟該事件之原告即上訴人己○○
                  既本諸於債權關係而獲得勝訴，而上訴人乙○○○僅受讓系爭六
                  四四之一號土地訴訟標的物而已，尚非受讓上訴人己○○與訴外
                  人張土龍之訴訟標的法律關係，則依前揭最高法院六十一年台再
                  字第一八六判例意旨，該確定判決之效力，自不及於上訴人王張
                  幸珍甚明。
              ５、本件上訴人己○○既本於其與訴外人張土龍之前揭道路使用同意
                  書之契約，而請求被上訴人乙○○○應將所有系爭六四四之一土
                  地，如附圖一所示Ａ部份虛線內土地供其舖設水泥，則本於債權
                  契約之相對性，並揆之前揭最高法院十七年上字第九０六號判例
                  說明，上訴人己○○此部分之請求，自屬乏據至明。
              ６、至於上訴人己○○雖援用依大法官會議第三四九號解釋之法理，
                  並提出證人丙○○為證據方法，主張上訴人乙○○○已明知系爭
                  土地上原地主曾與第三人有通行權之約定，卻仍受贈取得系爭土
                  地所有權，亦應受通行權契約之拘束，故上訴人乙○○○亦應受
                  通行權契約之拘束等語。惟查：該上開解釋文乃解決共有物分割
                  或分管協議之問題，核與本件之情形，要非相同，上訴人己○○
                  主張援用，尚屬乏據，自無可採。
        （二）有關系爭六四二號土地請求部分：按土地因與公路無適宜之聯絡，致
              不能為通常使用者，土地所有人得通行周圍地以至公路。有通行權人
              ，於必要時，得開設道路，民法第七百八十七條第一項、第七百八十
              八條，固分別定有明文。惟查：如附圖一所示坐落在系爭六四二號土
              地用甲部分之面積僅有九平方公尺，且該甲部分乃毗鄰上訴人己○○
              所有系爭六四三號土地及上訴人乙○○○所有系爭六四四之一號土地
              ，是系爭六四三號土地所有人如欲僅經過甲部分，以至通往公路者，
              惟有再經由系爭六四四之一號土地內如附圖一所示Ａ部分，此觀該附
              圖自明，復為上訴人己○○於起訴時自認屬實（原審卷第五頁第六、
              七行）。然本院前揭八十八年度嘉簡字第三八三號確定判決之效力，
              既不及於上訴人乙○○○，而上訴人己○○本件有關於系爭六四四之
              一號土地之請求部分，復屬乏據，有如前述，顯然上訴人己○○僅請
              求通行系爭六四二號土地內如附圖一所示甲部分，並不能逕予通行至
              公路至明。是前揭甲部分土地，上訴人己○○主張其已取得袋地通行
              權，尚屬乏據，亦即上訴人己○○尚不能在本訴訟中遽認，系爭六四
              三土地所有人即上訴人己○○已取得袋地通行權甚明。故上訴人張傳
              明以已取得袋地通行權為由，主張上訴人乙○○○應將甲部分地上物
              砍除，供其通行，上訴人己○○並得在該土地上舖設水泥地等語，仍
              嫌無據灼然。
    三、合上所述，上訴人己○○以前揭事由，分別就其與訴外人張土龍之道路使用
        同意書之契約、袋地通行權法律關係，依序請求上訴人己○○應將系爭六四
        四之一，如附圖一所示Ａ部份虛線內土地供上訴人己○○舖設水泥及上訴人
        乙○○○應將座落系爭六四二地號如附圖一所示甲部份九平方公尺土地地上
        物砍除，供上訴人己○○通行，上訴人己○○得在甲部份土地上舖設水泥，
        揆之上開說明，自均屬乏據，應予以駁回，而其前揭請求，既經駁回，則其
        假執行之聲請即失所依據，應併予駁回。原審未查前情，遽為上訴人己○○
        勝訴判決，並為供擔保為假執行及免為假執行之宣告，自有未洽。上訴人乙
        ○○○上訴意旨，就此部分指摘原判決不當，求予廢棄改判，為有理由。自
        應由本院予以廢棄改判，如主文第二項所示。
貳、原審反訴部分：
    一、上訴人乙○○○主張：附圖二紅線部份，原是水溝，上訴人己○○修路時將
        水溝廢棄，致其所有之農田，遇雨不但變為水池，農田也因此流失，損失無
        法估計，故請求上訴人己○○損害賠償十萬元，且請求將水溝恢復原狀等語
        。上訴人己○○則以，水溝是於九十年五月十一日執行法官至現場時，兩造
        均表示「原先沒水溝」、「債務人（即被上訴人乙○○○）表示水溝不願保
        留，法官遂諭工人將甲部份鏟平回填」，故填平水溝係法院依法執行，上訴
        人並無故意、過失侵害被上訴人權益，不同意上訴人乙○○○前揭請求。至
        於原審已數度曉諭上訴人乙○○○主張民法第七百八十七條第一項之償金，
        然上訴人乙○○○仍然堅持主張侵權行為損害賠償請求權，而不依民法第七
        百八十七條請求。是原判決主文「反訴被告應自本案判決確定翌日起，按年
        給付反訴原告壹萬壹仟肆佰拾肆元，及自本案判決確定週年翌日起至清償日
        止，按年息百分之五計算之利息」有關判決上訴人己○○應支付償金部分，
        係訴外裁判，於法有違，應予廢棄。
    二、經查：如附圖二所示紅線部分，上訴人己○○辯稱係於九十年五月十一日民
        事強制執行時所回填等情，為上訴人乙○○○所不爭執，自堪信為真實。復
        查：至於上訴人乙○○○所請求前揭十萬元及其遲延利息，乃係本於水溝被
        廢棄所生之侵權行為損害賠償請求權等情，此據本院闡明後，經上訴人乙○
        ○○陳述明確（本審卷第五十八頁）。再查：前揭水溝，係於九十年五月十
        一日，本院八十九年度執字第六八五０號強制執行事件，執行法官至現場後
        ，由上訴人乙○○○表示水溝不願意保留等語，執行法官始諭知工人填土等
        情，此據本院調閱本院八十九年度執字第六八五０號執行卷宗查明屬實，有
        執行筆錄附在該卷可資佐證，自堪信為真實，上訴人乙○○○雖主張，當時
        伊並未為前揭同意，然查，該執行筆錄上已有上訴人乙○○○之簽名，此觀
        該執行筆錄甚明，是上訴人乙○○○復為該筆錄相反之上開辯解，應無可採
        至明。依前所述，該水溝既為上訴人乙○○○表示不願意保留，始由執行法
        官諭知工人填土，則上訴人己○○就此即無所謂故意或過失可言，核與侵權
        行為損害賠償之要件，是上訴人乙○○○基此，請求上訴人己○○應給付十
        萬元，及其遲延利息與恢復原狀，即無所依據，上訴人己○○就此所為之辯
        解應屬可採。
    三、再按除別有規定外，法院不得就當事人未聲明之事項為判決，民事訴訟法第
        三百八十八條定有明文。本件上訴人乙○○○前揭十萬元及其遲延利息之請
        求，乃基於侵權行為所生損害賠償請求權，除見上述外，復據原審審認明確
        （原判決第六頁第五、六行）。惟原審復以「一件紛爭、一次解決」之法律
        理念及憲法第十六條人民有訴訟之權為理由，就上訴人乙○○○所未聲明之
        事項，即民法第七百八十七條第一項但書所規定之支付償金部分，予以判決
        「上訴人己○○應自本案判決確定翌日起，按年給付上訴人乙○○○壹萬壹
        仟肆佰拾肆元，及自本案判決確定週年翌日起至清償日止，按年息百分之五
        計算之利息」，則前揭法文說明，顯然此部分之裁判，法院並不得為之，原
        審遽為判決，於法有違甚明，上訴人己○○就此主張，自屬有據。
    四、從而，本件上訴人乙○○○以前揭事由，依侵權行為損害賠償法則，請求上
        訴人己○○賠償十萬元及遲延利息，並請求將水溝恢復原狀（已確定部分即
        原判決主文第七項除外，該部分係原審判決後，兩造均未提起上訴而確定）
        ，依上開說明，均屬乏據，自無理由，應予以駁回。原審因而駁回上訴人乙
        ○○○該部分之請求，洵屬正當，上訴人乙○○○上訴意旨，求為廢棄，於
        法無據，不應准許，自應駁回。至於原審另為宣告上訴人己○○（即反訴被
        告）應自本案判決確定翌日起，按年給付上訴人乙○○○（即反訴原告）壹
        萬壹仟肆佰拾肆元，及自本案判決確定週年翌日起至清償日止，按年息百分
        之五計算之利息」，乃屬訴外裁判，於法有違，上訴人己○○上訴意旨，依
        該理由，指摘不當，求為廢棄，為有理由，自應由本院廢棄此部分之判決，
        並不另為改判。至於上訴人己○○復聲明該部分廢棄後，請求駁回上訴人乙
        ○○○第一審之訴等語。然因前揭廢棄部分係屬訴外裁判，上訴人乙○○○
        於第一審並未就此聲明，是自無庸另行該部分駁回之諭知，附此說明。
參、本件事證已臻明確，兩造其餘攻擊防禦方法，經核與判決結果不生影響，爰不予
    一一論述，併予敘明。
肆、據上論結，本件上訴人己○○上訴為有理由，上訴人乙○○○上訴為一部分有理
    由，一部無理由，依民事訴訟法第四百三十六條之一第三項、第四百五十條、第
    四百四十九條第一項、第七十九條但書、第七十八條，判決如主文。
中      華      民      國    九十二    年      七      月    二十八    日
~B臺灣嘉義地方法院民事第一庭
~B    審判長法官  王漢章
~B    法      官  黃茂宏
~B    法      官  馮保郎
右為正本係照原本作成。
本判決不得上訴。
~B    書  記  官


司法院資訊處製作；財團法人民間司法改革基金會備份。
